【裁判字號】    98,交聲,692
【裁判日期】    980811
【裁判案由】    違反道路交通管理處罰條例聲明異議
【裁判全文】
臺灣桃園地方法院交通事件裁定         98年度交聲字第692號
原處分機關  交通部公路總局新竹區監理所
異  議  人
即受處分人  乙○○
上列異議人即受處分人因違反道路交通管理處罰條例案件，對於
交通部公路總局新竹區監理所中華民國97年12月14日所為之處分
（原處分案號：桃監裁罰字第裁52-Z00000000號）聲明異議，本
院裁定如下：
    主  文
原處分撤銷。
乙○○汽車駕駛人，汽車行駛於高速公路不遵使用限制、禁止、
行車管制及管理事項之管制規定而有行車速度超過規定之最高速
限二十公里以上未滿四十公里，處罰鍰新臺幣參仟伍佰元，並記
違規點數壹點。
    理  由
一、按汽車行駛高速公路及快速公路，應依速限標誌指示，高速
    公路及快速公路交通管制規則第5 條第1 項前段定有明文。
    又汽車行駛於高速公路、快速公路及設站管制之道路，不遵
    使用限制、禁止、行車管制及管理事項之管制規則而有行車
    速度超過規定之最高速限或低於規定之最低速限者，處汽車
    駕駛人新臺幣（下同）3,000 元以上6,000 元以下罰鍰，並
    記違規點數1 點，道路交通管理處罰條例第33條第1 項第1
    款及第63條第1 項第1 款亦分別有明文規定。再行駛高、快
    速公路行車速度超過規定之最高速限20公里以上未滿40公里
    ，期限內繳納或到案聽候裁決者，小型車處3,500 元，亦有
    違反道路交通管理事件統一裁罰基準表可資參照。
二、本件原處分機關交通部公路總局新竹區監理所係以：異議人
    即受處分人（下稱異議人）乙○○於民國97年4 月14日下午
    1 時53分許，駕駛其所有之車牌號碼3472-RW 號自用小客車
    （下稱系爭自用小客車），行經國道3 號高速公路南下186
    公里處時，因行車速度超過規定之最高速限20公里以上未滿
    40公里，經原舉發單位內政部警政署國道公路警察局第七警
    察隊員警依違反道路交通管理處罰條例第33條第1 項第1 款
    之規定掣單逕行舉發，並以異議人之戶籍地即「桃園縣桃園
    市○○路○ 段99巷5 弄9 號」為本件舉發違反道路交通管理
    事件通知單（下稱違規通知單）之送達處所，嗣因未能獲會
    晤本人，亦無受領文書之同居人或受雇人，乃依法完成寄存
    送達程序，繼因異議人未於應到案日期前到案繳納罰鍰或聽
    候裁決，原處分機關乃逕依上開條文、違反道路交通管理事
    件統一裁罰基準及處理細則第43條、第44條及第67條等規定
    ，於97年12月14日以桃監裁罰字第裁52-Z00000000號違反道
    路交通管理事件裁決書，裁處異議人罰鍰6,000 元在案。
三、聲明異議意旨略以：異議人對於本件超速違規之事實並無意
    見，但異議人係收到本件裁決書時才知悉尚有罰單逾期未繳
    ，惟異議人並未收到本件罰單，又異議人目前雖未住在戶籍
    地，但有先至監理站申請設立通信地址，且戶籍地之承租人
    亦會告知異議人有無郵件，異議人亦會定期前往拿取，故異
    議人無法接受裁決機關加倍處罰之結果，爰依法聲明異議，
    請求撤銷原處分等語。
四、惟按：
    (一)行為人有本條例之情形者，應填製違規通知單，並於被通
      知人欄予以勾記，逕行舉發者，應按已查明之資料填註車
      牌號碼、車輛種類、車主姓名或地址，並於違規通知單上
      方空白處加註逕行舉發之文字後，由舉發機關送達被通知
      人；又處理違反道路交通管理事件，有關文書送達之程式
      ，依行政程序法之規定，違反道路交通管理事件統一裁罰
      基準及處理細則第11條第1 項第4 款、第5 條分別定有明
      文。而行政程序法第72條第1 項前段規定：「送達，於應
      受送達人之住居所、事務所或營業所為之。」，是有關違
      反道路交通管理事件文書之送達，苟非已送達於應受送達
      人之住居所或營業所，尚難認巳符送達之規定。而所謂「
      住居所」，依民法第20條之規定，乃依一定之事實，足認
      以久住之意思，住於一定之區域者，始為設定其住所於該
      地，亦即除主觀上有久住一定區域之意思外，尚須客觀上
      有住於一定區域之事實，該一定之區域始為住所，並不以
      登記為要件。又戶籍法僅為戶籍登記之行政管理規定，戶
      籍地址不過係依戶籍法所為登記之事項，並非為認定住所
      為唯一標準（最高法院83年度臺抗字第393 號裁定意旨參
      照）。復車主或駕駛人若仍居住於戶籍地或能自戶籍地收
      受郵件，衡情自無向公路監理機關申請增設通信地址之必
      要，是此一「通信地址」之增設，雖係一便民措施，實質
      上已屬人民所陳報之行政程序法第72條第1 項前段所定「
      住居所」，自難強認陳報人之住居所仍係原戶籍地，而猶
      以其戶籍地為送達處所。
    (二)又按公路監理電腦系統車輛車籍及駕駛人駕籍增設「通信
      地址」欄位作業注意事項第5 項之規定，其使用範圍包括
      監理機關依權責舉發之違規通知單、裁決書；又「公路監
      理機關受理車主、駕駛人申請增設『通信地址』後，應立
      即登載於公路監理電腦系統之車籍及駕籍檔中；爾後各項
      便民服務之通知事項及汽車燃料使用費繳款通知、汽車使
      用牌照稅繳款通知及違規通知單、裁決書之送達，皆以通
      信地址寄發。」，此於上開注意事項於97年3 月21日修正
      前（即本件異議人申請增設通信地址時）之第6 項亦定有
      明文，且未限定於監理機關依權責舉發之違規通知單。是
      一旦車主或駕駛人填寫申請書增設通信地址（陳報住居所
      ），公路監理機關即有義務登載於電腦系統中，並依此地
      址寄發，否則既無以達到前開注意事項第1 項所示：「基
      於社會現況及便民原則，並因應車主、駕駛人需要」之訂
      定目的，亦與行政程序法第72條第1 項前段之規定未合。
      從而，原舉發單位於逕行舉發違反道路交通管理事件時，
      亦應以公路監理電腦系統作為查詢車籍及駕籍之依據，此
      時若車主或駕駛人有申請增設「通信地址」時，亦應以此
      作為寄發地址，方能期受通知人得以受送達。
    (三)再按，違反本條例第12條至第68條之規定者，由公路主管
      機關處罰；前項處罰於裁決前，應給予違規行為人陳述之
      機會，道路交通管理處罰條例第8 條第1 項第1 款、第2
      項分別定有明文。又違反道路交通管理處罰條例之行為人
      ，未依規定自動繳納罰鍰或未依規定到案聽候裁決者，處
      罰機關固得依違反道路交通管理事件統一裁罰基準及處理
      細則第44條第1 項之規定，依該處理細則附件之統一裁罰
      基準表，對行為人逕行裁決，惟該條項規定仍必以行為人
      業經合法收受違規通知單後，無正當理由未依該違規通知
      單上所載應到案日期為罰鍰之繳納或到案聽候裁決時，方
      有適用。易言之，如行為人未能合法收受違規通知單之送
      達，即不能認受處分人已經合法收受違規通知單而逕行裁
      決。
五、經查：
    (一)本件異議人於前揭時間駕駛系爭自用小客車，行經國道3
      號高速公路南下186 公里處時，確有行車速度超過規定之
      最高速限20公里以上未滿40公里之違規事實，而為原舉發
      單位員警依違反道路交通管理處罰條例第33條第1 項第1
      款之規定掣單逕行舉發乙情，業據異議人於本院調查時自
      承無訛（參見本院卷第37頁），並有舉發照片1 幀（參見
      本院卷第15頁）及違規查詢報表1 紙（參見本院卷第12頁
      ）在卷可稽，堪予認定屬實。
    (二)又原舉發單位於舉發異議人本件交通違規後，即將本件違
      規通知單交由中華郵政股份有限公司投遞人員甲○○於97
      年4 月22日，按該違規通知單所載地址（即桃園縣桃園市
      ○○路○ 段99巷5 弄9 號）投送，因未能獲會晤本人，亦
      無受領文書之同居人或受雇人，乃依規定於翌日將該件文
      書寄存於該公司成功路郵局，在寄存之前，投遞人員並已
      依規定製作送達通知書2 份，1 份黏貼於應受送達人住所
      門首，1 份置於受送達處所信箱或適當位置等情，亦據證
      人甲○○於本院調查時結證明確（參見本院卷第37頁背面
      、第38頁），並有中華民國郵政交寄大宗掛號函件存根1
      份（參見本院卷第16頁）、送達證書1 紙（參見本院卷第
      17頁）、公路監理資訊系統查詢資料1 紙（參見本院卷第
      18頁）、中華郵政股份有限公司桃園郵局98年9 月25日桃
      郵字第0980200146號函暨所附查詢信箱掛件資訊1 份（參
      見本院卷第27、28頁）及本院公務電話紀錄1 紙（參見本
      院卷第31頁）附卷可考。
    (三)惟查，異議人於本件違規舉發前之96年7 月26日，即已向
      原處分機關申請系爭自用小客車車籍增設通信地址，其申
      請地址為「臺北縣新莊市○○街1 之6 號」乙情，有公路
      監理業務通信地址申請書1 紙（參見本院卷第21頁，下稱
      申請書）及公路監理資訊系統查詢資料1 紙（參見本院卷
      第18頁）附卷可據，且異議人迄今仍住在該址一節，亦有
      記載該址為收件地址之原處分機關桃園監理站98年1 月5
      日竹監桃字第0972142476號函、98年1 月21日竹監桃字第
      0983140067號函各1 紙（參見本院卷第8 頁）、原舉發單
      位98年1 月15日公警七交字第0980770040號函1 紙（參見
      本院卷第10頁）在卷可佐，足認異議人迄今確仍居住於上
      開通信地址無訛。是異議人主觀上已有久住於通信地址之
      意思，客觀上亦有住於該處之事實，該通信地址即為其住
      居所，而不應以其所登記之戶籍地為唯一認定依據。復異
      議人既已陳報通信地址為其住居所，原舉發單位即應將本
      件違規通知單送達於異議人之上開住居所，其送達程序方
      為合法，惟原舉發單位僅將本件違規通知單送達「桃園縣
      桃園市○○路○ 段99巷5 弄9 號」，而未送達異議人上開
      所陳報之住居所，亦無公路監理電腦系統車輛車籍及駕駛
      人駕籍增設「通信地址」欄位作業注意事項第7 項、第8
      項所規定，曾先寄發通信地址遭退回2 次而經註銷通信地
      址，或因退回而再以戶籍地址寄發之情形，足認該違規通
      知單之送達尚非合法。
    (四)雖原處分機關以：前揭公路監理業務通信地址申請書既載
      明「…爾後由監理機關郵寄之相關通知書、繳費通知單及
      裁決書等，同意郵寄至本人申請之通信地址」，則於本站
      設立通信地址僅為本站監理業務之便民服務，對於舉發機
      關並無拘束力等語。但查，人民所增設之「通信地址」，
      實係行政程序法第72條第1 項前段之「居所地」，行政機
      關本應據為送達，已如前述；復關於行政程序法之送達規
      定，應適用於行政機關之各項行政行為，不應區分何種文
      書而有不同判斷標準，是同係影響人民權益甚鉅之「監理
      機關舉發之違規通知單」及「非監理機關舉發之違規通知
      單」，亦應有相同判斷及送達依據，方符法理，尚不得由
      行政機關恣意為之。再自一般人民角度而言，實難期待人
      民均能明確區別警察機關或監理機關舉發之違規通知單有
      何不同？或可知悉違規舉發、裁決之二階段行政處分為何
      ？更遑論其得以認識相關違規通知或裁決之送達方式及法
      令依據之何在？再者，警察機關之違規通知單，可視為廣
      義之監理業務範疇，倘若人民已填具上開監理業務通信地
      址，基於信賴保護原則，本可期待與監理有關之相關通知
      等均會送達通信地址，亦即人民為申請時，已有原戶籍地
      無法受送達之意思表示及需求，乃申請變更送達處所為戶
      籍地以外之居所地，其主觀上應係就全部監理業務相關通
      知均使用該通信地址，而無區分「非『監理機關』依權責
      舉發之違規通知單」即不得寄送通信地址之意思，至前揭
      公路監理業務通信地址申請書上有何記載，申請人亦無置
      喙餘地，只能選擇接受，實際上戶籍地已無法受送達之事
      實狀態並未改變；且於申請當時，申請人尚無違規通知單
      之產生，而人民只能選擇就現況予以申請，無從另就「非
      監理機關舉發之違規通知單」，另為增設送達方式之申請
      ，復對於相關監理法令所知有限之情形下，亦難期待其可
      明確預見未來有何種文書不能寄通信地址或後續將產生何
      種法律效果。則該行政機關之便民措施（即上開通信地址
      之設立），無異反陷人民於不利（警察機關之違規通知單
      仍向戶籍地址送達，致逾到案期限）。是尚難以監理機關
      嚴格區別違規通知單與裁決書送達方式之不同，即得將「
      非監理機關舉發之違規通知單」之送達，以受處分人之戶
      籍地為住居所之唯一認定標準；另就「監理機關舉發之違
      規通知單」及其餘汽車燃料使用費繳款通知、汽車使用牌
      照稅繳款通知及違規通知單、裁決書等同具有公法上效力
      之行政行為文書，卻得以通信地址為其送達處所，而無視
      於應受送達人已陳報之實際住居所。從而，原處分機關上
      開所認，實有違誤，亦悖於一般人民之法律感情。
六、綜上所述，本件異議人於前揭時、地確有駕車行駛於高速公
    路行車速度超過規定之最高速限20公里以上未滿40公里之違
    規行為，事證明確，洵堪認定。惟原處分機關漏未斟酌原舉
    發單位未依異議人申請增列之通信地址合法送達本件違規通
    知單，尚不得逕以異議人逾越應到案期限為由加重處罰，另
    原處分機關漏未依道路交通管理處罰條例第63條第1 項第1
    款之規定記異議人違規點數，亦容有違誤。是原處分既有上
    述各該違誤之處，自應由本院將原處分撤銷，並依道路交通
    管理處罰條例第33條第1 項第1 款、第63條第1 項及違反道
    路交通管理事件統一裁罰基準及處理細則所訂之違反道路交
    通管理事件統一裁罰基準表等規定，就異議人本件違規行為
    依法裁處法定最低額之罰鍰3,500 元，並記違規點數1 點，
    以資適法。
七、據上論斷，應依道路交通管理處罰條例第87條第2 項、第33
    條第1 項第1 款、第63條第1 項第1 款，道路交通案件處理
    辦法第20條前段，裁定如主文。
中    華    民    國    98    年    8     月    11    日
                      交通法庭  法  官   陳振嘉
以上正本證明與原本無異。
如不服本裁定，應於裁定送達後5 日內向本院提出抗告狀。
                                書記官   李佳穎
中    華    民    國    98    年    8     月    12    日


司法院資訊處製作；財團法人民間司法改革基金會備份。
